臺灣高等法院臺中分院刑事判決　　　　 96年度上訴字第137號
上　訴　人　臺灣臺中地方法院檢察署檢察官
被　　　告　甲○○
上列上訴人因被告違反毒品危害防制條例案件，不服臺灣臺中地
方法院95年度訴字第2657號中華民國95年11月13日第一審判決（
起訴案號：臺灣臺中地方法院檢察署95年度毒偵字第3262號），
提起上訴，本院判決如下：
    主  文
原判決撤銷。
甲○○施用第一級毒品，處有期徒刑柒月。
    事  實
一、甲○○曾因施用毒品案件，經送觀察、勒戒後，認無繼續施
    用毒品之傾向，於民國九十二年九月二十六日執行完畢釋放
    ，由台灣台中地方法院檢察署檢察官以九十二年度毒偵緝字
    第一七六號為不起訴處分。詎仍不知悔改，復基於施用第一
    級毒品海洛因之犯意，於九十五年七月三日十四時許，在台
    中市○區○○街九一巷四號二樓住處，以注射針筒注入體內
    之方式，施用第一級毒品海洛因一次。嗣於九十五年七月四
    日十八時許，在台中市○○路、漢口路交岔路口之大雅路三
    七九號前為警查獲，經採其尿液送驗結果，可待因、嗎啡均
    呈陽性反應，始查悉上情。
二、案經台中市警察局第六分局報請台灣台中地方法院檢察署檢
    察官偵查起訴。
    理  由
一、上揭犯罪事實業據被告甲○○坦承不諱，且被告於九十五年
    七月四日為警查獲後，經警採取其尿液送驗結果，可待因、
    嗎啡均呈陽性反應乙節，有中山醫學大學附設醫院檢驗科篩
    檢報告（附於警卷內）及詮昕科技股份有限公司濫用藥物尿
    液檢驗報告（見原審卷第二二頁）各一件附卷為憑，足徵被
    告自白施用毒品與事實相符。又被告曾因施用毒品案件，經
    送觀察、勒戒後，認無繼續施用毒品之傾向，於九十二年九
    月二十六日執行完畢釋放，由台灣台中地方法院檢察署檢察
    官以九十二年度毒偵緝字第一七六號為不起訴處分等情，亦
    有台灣高等法院被告前案紀錄表、入出監資料各一件在卷可
    參，被告於觀察勒戒執行完畢後，五年內再犯毒品危害防制
    條例第十條之罪，應予依法論科。本件事證明確，被告上揭
    施用第一級毒品之犯行，堪予認定。
二、按刑法第五十六條連續犯之規定業經修正公布刪除，並於九
    十五年七月一日施行，而依新法對於上開反覆實施犯罪模式
    之對應處置，除合於「接續犯」或「包括一罪」之情形外，
    則僅能依數罪併罰之規定個別處斷。且查：
  (一)依最高法院八十六年臺上字第三二九五號判例意旨，數行為
    於同時同地或密切接近之時地實施，侵害同一之法益，各行
    為之獨立性極為薄弱，依一般社會健全觀念，在時間差距上
    ，難以強行分開，在刑法評價上，以視為數個舉動之接續施
    行，合為包括之一行為予以評價，較為合理，方屬接續犯之
    範疇，足見「接續犯」之成立，係以時、空密接性為前提要
    件，即透過對於同一法益之同種類侵害行為繼續不間斷之實
    行，業已稀釋個別行為之獨立性，致使刑法評價時將之視為
    單一、整體之犯罪行為，以符合社會一般人對於行為概念之
    認知，並與行為人之犯罪目的相互結合。
  (二)至於學理上「包括一罪」概念中，與施用毒品之犯罪型態較
    有關聯者，應屬「集合犯」之態樣。查刑事法若干犯罪行為
    態樣，本質上原具有反覆、延續實行之特徵，立法時既予特
    別歸類，定為犯罪構成要件之行為要素，則行為人基於概括
    之犯意，在密切接近之一定時、地持續實行之複次行為，倘
    依社會通念，於客觀上認為符合一個反覆、延續性之行為觀
    念者，於刑法評價上，即應僅成立一罪。學理上所稱「集合
    犯」之職業性、營業性或收集性等具有重複特質之犯罪均屬
    之，例如經營、從事業務、收集、販賣、製造、散布等行為
    概念者是（最高法院九十五年度臺上字第四六八六號判決意
    旨參照）。從而，集合犯應係依一般社會通念，特定犯罪行
    為具有反覆實施之特性，立法者於制定刑罰法律之初，亦已
    認知該種行為類型之反覆性，而有意藉由法條中客觀構成要
    件之行為要素，涵括上開具有反覆實施特性之數個犯罪行為
    ，仍僅接受一次刑法之評價為已足。
  (三)本次刑法修正既依據「刑罰公平原則」之考量，刪除有關連
    續犯之規定，並將含有連續犯性質之常業犯一併全數刪除（
    參見刑法修正草案總說明），其立法理由略為：實務上之見
    解對於「同一罪名」之認定過寬，所謂「概括犯意」經常可
    連綿數年之久，「且在採證上多趨於寬鬆」，每每在起訴之
    後，最後事實審判決之前，對繼續犯同一罪名之罪者，均適
    用連續犯之規定論處，不無鼓勵犯罪之嫌，亦使國家刑罰權
    之行使發生不合理之現象等語。雖立法理由同時稱：對於竊
    盜、吸毒（施用毒品）之習慣犯，恐因數罪併罰而有量刑過
    重而產生不合理之現象一節，在實務運用上應可參考德、日
    等國之經驗，委由學界及實務以補充解釋之方式，發展接續
    犯之概念，對於合乎接續犯或包括的一罪之情形，認為構成
    單一之犯罪，以限縮數罪併罰之範圍，用以解決上述問題。
    然則：
  1.習慣犯與接續犯二者性質有別，且本次修法前接續犯與連續
    犯之概念，均已存在，最高法院判決、判例並已多所闡釋二
    者之區別，向來實務上對於施用毒品行為，均以連續犯論處
    ，不認為是接續犯，如何會因修法後刪除連續犯規定，即變
    成屬於接續犯。
  2.所謂習慣犯，係指犯罪行為人對於犯罪行為具有倚賴性，而
    會反覆實施同一類犯罪之情形，是縱認施用毒品者性格上對
    於吸毒行為具有倚賴性，會反覆實施，而認吸毒犯屬於一種
    習慣犯，且連續犯及常業犯刪除後，習慣犯在論罪上應僅能
    歸屬於集合犯，而屬「集合犯」之一種。然習慣犯之用語在
    犯罪學上及刑事矯治上有其意義，施用毒品行為就其施用情
    狀，依社會一般客觀上之觀察，認論以一罪為適當時，固非
    不可參酌集合犯之法理，只論以包括一罪。惟實務運作上，
    應特加注意者，乃屬「集合犯」之犯罪，並非其所有反覆實
    行之行為，皆一律認為包括一罪，仍須從行為人之主觀犯意
    ，自始係基於概括性，行為之時、空上具有密切關係，且依
    社會通念認屬包括之一罪為合理適當者，始足當之，否則仍
    應依實質競合予以併合處罰。準此，施用毒品者，每一個滿
    足該次毒癮之施用毒品行為，在時空上既可明顯區隔，自係
    各自獨立之施用毒品行為。
  3.再者，刑法功能之一，在對違法犯罪行為，給予相當之刑罰
    制裁，藉由刑罰之威嚇力產生壓制遏阻犯罪之動能，除期矯
    治犯罪行為人之惡性，使得以再社會化，並確保國家社會共
    同生活體之法律秩序。是參酌首揭本次刑法修法理由，刑法
    有關連續犯、常業犯刪除後，原則上應依一行為一罪一罰予
    以併合處罰，且實務上對於接續犯、集合犯等實質上一罪關
    係見解之變更，僅係回歸法律適用原貌而已，目前階段不應
    過度擴張適用。如將時空上明顯足以區隔之滿足該次毒癮之
    各次施用毒品行為，遽以時間長短解決訴訟經濟問題，認均
    在「集合犯」包括一罪範圍之內，應屬違反廢除連續犯之立
    法意旨，蓋如此認定結果，非但不能端正立法意旨所稱：「
    每每在起訴之後，最後事實審判決之前，對繼續犯同一罪名
    之罪者，均適用連續犯之規定論處，不無鼓勵犯罪之嫌，亦
    使國家刑罰權之行使發生不合理之現象」等語之情形（反覆
    施用毒品，多次為警查獲之吸毒者，可透過「不曾間斷施用
    毒品」之空言自白云云，獲得僅成立一個施用毒品罪之判決
    ），並因連續犯加重其刑之規定業已刪除，致使反覆施用毒
    品之行為人形式上甚或實質上可獲得較未廢除連續犯規定前
    為輕之刑度之判決。如此，豈不反而加劇鼓勵犯罪之嫌，使
    國家刑罰權之行使發生更不合理之現象。
  (四)另此次立法理由針對吸毒犯行固有提到：「恐因數罪併罰而
    有量刑過重而產生不合理現象之現象一節，在實務運用上，
    應可參考德、日等國之經驗，委由學界及實務以補充解釋之
    方式，發展接續犯之概念，對於合乎接續犯或包括的一罪之
    情形，認為構成單一之犯罪，以限縮數罪併罰之範圍，用以
    解決上述問題。」等語。惟上揭論述，顯然並未認以往實務
    對於施用毒品行為採連續犯而未採接續犯甚或集合犯之見解
    ，有何不當，考其上揭用語之目的，應僅係提出一種解決「
    『恐』產生量刑過重現象」之想法供實務、學界參考。本次
    刑法修正既廢除連續犯及常業犯之規定，為達罰當其罪，符
    合罪刑相當原則目的，自不宜以原有連續犯或常業犯量刑標
    準之舊思維，為數罪併罰定執行刑之依據，業如前述。且修
    法前實務上因被告較後或較前之施用毒品行為未及為法院審
    酌，復因二者具有連續犯關係而為前案既判力所及，致無法
    對被告該次施用毒品行為予以論罪處罰之不合理現象所在多
    有，此次修法刪除連續犯規定而論以數罪併罰結果，一方面
    可避免上述不合理現象之發生，另方面透過法院嗣後以裁定
    定其應執行之刑時，得以綜合審酌裁量出一適當之應執行刑
    ，應更能切合此次修法用意，並解決修法理由所謂恐因數罪
    併罰而有量刑過重而產生不合理現象之問題。是立法理由提
    及之恐因數罪併罰而有量刑過重而產生不合理之現象，依本
    院見解，應由法院於定其應執行之刑時，基於罰當其罪，符
    合罪刑相當原則目的之考量，予以綜合判斷裁量出一適當之
    應執行之刑，以資調節，而非遽予改變以往實務見解，改論
    「集合犯」，否則，換湯不換藥，難以符合此次修法刪除連
    續犯規定之目的。
  (五)綜上所述，立法理由言及之恐因數罪併罰而有量刑過重而產
    生不合理現象，既本可透過法院適當之裁量定出罪刑相當之
    刑期以茲避免、解決。且如將吸毒者在時空上明顯足以區隔
    之主觀上滿足各該次毒癮之各次施用毒品行為，予以評價為
    屬「集合犯」而僅成立一個施用毒品罪，復明顯有違本次修
    正刪除連續犯規定之立法本旨，故本院於本案不採行為人係
    基於包括一罪之集合犯意施用毒品之看法，合先敘明。
三、按海洛因為毒品危害防制條例第二條第二項第一款所規定之
    第一級毒品，不得非法持有、施用，被告違反上開規定，非
    法持有進而施用海洛因，核被告所為，係犯毒品危害防制條
    例第十條第一項之施用第一級毒品罪。至於被告非法持有第
    一級毒品之低度行為，已被其非法施用第一級毒品之高度行
    為所吸收，應不另論罪。
四、原審認被告犯行罪證明確，予以論罪科刑，固非無見，惟查
    ：
  (一)九十四年二月二日修正公布之刑法，已自九十五年七月一日
    起生效施行，修正後刑法已廢除連續犯之規定，連續數行為
    而犯同一之罪名，均在新法施行前者，新法施行後，應依刑
    法第二條第一項之規定，適用最有利於行為人之法律；部分
    之數行為，發生在新法施行前者，新法施行後，該部分適用
    最有利於行為人之法律，若其中部分之一行為或數行為，發
    生在新法施行後者，該部分不能論以連續犯（最高法院九十
    五年第八次刑事庭會議決議意旨參照）。是被告施用毒品之
    行為如係在九十五年七月一日刑法修正施行後者，與其於九
    十五年七月一日以前施用毒品之行為，已因法律修正而生阻
    斷連續犯之法律效果，要無連續犯可言。又被告於九十五年
    七月一日以前連續施用第一級毒品海洛因之犯行，因修正後
    之刑法已刪除刑法第五十六條連續犯之規定，則與上開已起
    訴論罪科刑部分（即九十五年七月三日施用毒品之行為）已
    無連續犯之裁判上一罪關係，應分論併罰（參照臺灣高等法
    院暨所屬法院九十五年法律座談會刑事提案第十三號研討結
    論），惟因被告於九十五年七月一日以前連續施用第一級毒
    品海洛因之犯行未經起訴，本院自無法一併審判。
  (二)又法院不得就未經起訴之犯罪審判，刑事訴訟法第二百六十
    八條定有明文。犯罪事實是否已起訴，應以檢察官起訴書犯
    罪事實欄記載為準，苟起訴書犯罪事實欄未記載之犯罪事實
    ，不得認為已起訴，除與起訴論罪部分有單純一罪或裁判上
    一罪之關係，為起訴效力所及，應併予審判者外，未經起訴
    之犯罪事實不得予以審判，否則，即有未受請求之事項予以
    判決之違法（參照最高法院九十三年度台上字第四六三五號
    判決意旨）。本件原審檢察官僅起訴被告於九十五年七月三
    日有施用第一級毒品一次之犯行，本件被告「自九十五年六
    月十六日起至同年七月三日以前施用第一級毒品」部分之事
    實，未經記載於起訴書犯罪事實欄內，應認為未經起訴，原
    判決以被告於九十五年七月一日前後，多次施用第一級毒品
    之犯行，均評價為「集合犯」為包括一罪，而併予審理，尚
    有未當。
五、檢察官上訴意旨主張被告多次施用第一級毒品之犯行，在法
    律評價上應屬於包括上一罪的集合犯，屬實質上一罪，被告
    另於九十五年九月二十七日為警採尿前七十二小時內某一時
    點，施用第一級毒品海洛因至少一次之行為，應為起訴效力
    所及，原審未併為審判，難認允當等語。惟被告縱使有於九
    十五年九月二十七日為警採尿前七十二小時內某一時點施用
    第一級毒品海洛因之犯行，係在九十五年七月一日修正刑法
    施行後之犯行，因修正後之刑法已刪除刑法第五十六條連續
    犯之規定，則與上開已起訴並經論罪科刑部分並無連續犯之
    裁判上一罪關係，本應適用新法應分別論罪，惟因此部分未
    經起訴，本院自無法一併審判。另查，反覆施用毒品多次之
    行為，在九十五年七月一日修正刑法施行以前，實務上均認
    定為連續犯，並非集合犯，自亦不可能因九十五年七月一日
    施行之修正刑法已刪除連續犯之規定，而將之改認定為集合
    犯，此部分亦難認與被告本案論罪科刑之犯行有上訴意旨所
    稱之「集合犯」法律上一罪之關係，自非本案起訴效力所及
    ，本院無從併案審理，是檢察官之上訴雖屬無理由，惟原判
    決既有前揭可議之處，應由本院將原判決撤銷改判。爰審酌
    被告曾因施用毒品接受觀察、勒戒處分，被告竟無視於毒品
    對於自身健康之戕害及國家對於杜絕毒品犯罪之禁令，猶施
    用毒品不輟，再為本案犯行，足見被告自制能力尚有未足，
    顯乏禁絕毒害之決心，仍有令其接受相當期間監禁教化之必
    要，以促其及早矯正吸毒惡習，再兼衡酌施用毒品固戕害個
    人健康至鉅，然就他人權益之侵害仍屬有限，及其犯後業已
    坦承犯行之態度、施用第一級毒品海洛因之次數僅一次，暨
    其犯罪之動機、目的、手段等一切情狀，量處有期徒刑七月
    ，以示懲儆。
六、退回移送併辦部分：
  (一)臺灣臺中地方法院檢察署九十五年度毒偵字第五六一一號移
    送併辦意旨略以：被告於九十五年九月二十六日上午，施用
    第一級毒品海洛因一次，因認被告另涉犯毒品危害防制條例
    第十條第一項施用第一級毒品罪嫌，被告多次施用第一級毒
    品海洛因之犯行，在法律評價上應屬於包括一罪之集合犯關
    係，為法律上之同一案件，應移送本院併案審理等語。查被
    告於九十五年九月二十六日縱使有施用第一級毒品海洛因之
    犯行，惟係在九十五年七月一日修正刑法施行後另為之犯行
    ，因修正後之刑法已刪除刑法第五十六條連續犯之規定，則
    與上開已起訴論罪科刑部分（即九十五年七月三日施用毒品
    之行為）已無連續犯之裁判上一罪關係，本應適用新法應分
    別論罪，惟因此部分未經起訴，本院自無法一併審判。另查
    ，反覆施用毒品多次之行為，在九十五年七月一日修正刑法
    施行以前，實務上均認定為連續犯，並非集合犯，自亦不可
    能因九十五年七月一日施行之修正刑法已刪除連續犯之規定
    ，而將之改認定為集合犯，此部分亦難認與被告本案論罪科
    刑之犯行有移送併辦意旨所稱之「集合犯」法律上一罪之關
    係，自非本案起訴效力所及，本院無從併案審理，應退回移
    案機關由檢察官另為適法之處理。
  (二)臺灣臺中地方法院檢察署九十六年度毒偵字第五二０號移送
    併辦意旨略以：被告自九十五年六月十六日起至同年六月二
    十三日止，施用第一級毒品海洛因多次，因認被告另涉犯毒
    品危害防制條例第十條第一項施用第一級毒品罪嫌，被告多
    次施用第一級毒品海洛因之犯行，在法律評價上應屬於包括
    一罪之集合犯關係，為法律上之同一案件，應移送本院併案
    審理等語。惟查，九十四年二月二日修正公布之刑法，已自
    九十五年七月一日起生效施行，修正後刑法已廢除連續犯之
    規定，連續數行為而犯同一之罪名，均在新法施行前者，新
    法施行後，應依刑法第二條第一項之規定，適用最有利於行
    為人之法律；部分之數行為，發生在新法施行前者，新法施
    行後，該部分適用最有利於行為人之法律，若其中部分之一
    行為或數行為，發生在新法施行後者，該部分不能論以連續
    犯（最高法院九十五年第八次刑事庭會議決議意旨參照）。
    是被告於九十五年七月一日以前連續施用第一級毒品海洛因
    之犯行（即移送併辦所指自九十五年六月十六日起至同年六
    月二十三日止，施用第一級毒品海洛因多次之犯行），因修
    正後之刑法已刪除刑法第五十六條連續犯之規定，與其於九
    十五年七月一日以後施用毒品之行為（即本案已起訴論罪科
    刑九十五年七月三日施用毒品之行為），已因法律修正而生
    阻斷連續犯之法律效果，自無連續犯之裁判上一罪關係，應
    分論併罰（參照臺灣高等法院暨所屬法院九十五年法律座談
    會刑事提案第十三號研討結論），自非本案起訴效力所及，
    本院無從併案審理，惟因此部分未經起訴，應退回移案機關
    由檢察官另為適法之處理。
  (三)又被告於九十五年六月二十三日二十三時三十分許，在台中
    市○區○○路二三五號前為警查獲扣案之第一級毒品海洛因
    一包（淨重零點壹玖公克，空包裝重零點二六公克）及注射
    針筒三支，即臺灣台中地方法院檢察署九十六年度毒偵字第
    五二０號卷內扣押之物品），係供被告於九十五年六月二十
    三日施用第一級毒品所用之毒品及物品，而被告於前揭日期
    施用第一級毒品之行為，因本院無從併案審理，應退回移案
    機關由檢察官另為適法之處理，前揭扣案物品自不得於本案
    宣告沒收銷燬或宣告沒收，併此敘明。
據上論斷，應依刑事訴訟法第三百六十九條第一項前段、第三百
六十四條、第二百九十九條第一項前段，毒品危害防制條例第十
條第一項，判決如主文。
本案經檢察官乙○○到庭執行職務。
中　　華　　民　　國　　96　　年　　2 　　月　　27　　日
            刑事第十一庭　審判長法　官　陳　朱　貴
                                法　官　何　志　通
                                法　官　胡　文　傑
上列正本證明與原本無異。
如不服本判決應於收受送達後十日內向本院提出上訴書狀，其未
敘述上訴之理由者並得於提起上訴後十日內向本院補提理由書（
均須按他造當事人之人數附繕本）。
                                書記官  陳　文  琴
中　　華　　民　　國　　96　　年　　3　 　月　 　01　　日
附錄本案論罪科刑法條全文
毒品危害防制條例第十條第一項：
施用第一級毒品者，處六月以上五年以下有期徒刑。
